【裁判字號】    90,台上,4166
【裁判日期】    900712
【裁判案由】    貪污
【裁判全文】
最高法院刑事判決                                九十年度台上字第四一六六號
    上訴人  台灣高等法院檢察署檢察官
    被  告  甲○○
右上訴人因被告貪污案件，不服台灣高等法院中華民國八十九年十二月二十九日第二
審更審判決（八十九年度重上更(四)字第二六三號，起訴案號：台灣板橋地方法院檢察
署八十三年度偵字第七四六○號），提起上訴，本院判決如左：
    主  文
上訴駁回。
    理  由
按刑事訴訟法第三百七十七條規定，上訴於第三審法院，非以判決違背法令為理由，
不得為之。是提起第三審上訴，應以原判決違背法令為理由，係屬法定要件。如果上
訴理由狀並未依據卷內訴訟資料，具體指摘原判決不適用何種法則或如何適用不當，
或所指摘原判決違法情事，顯與法律規定得為第三審上訴理由之違法情形，不相適合
時，均應認其上訴為違背法律上之程式，予以駁回。本件檢察官上訴意旨略稱：(一)、
關於查獲之二百六十五包香菸，證人龔顯識於偵查中供稱：係向飲食部綽號「阿宏」
接洽，後來「阿宏」去執行，由綽號「鴨頭」（即余接敏）送來給伊。於第一審調查
中供稱：「香菸飲食部的『阿煌』要拿一百包上來，後來他要去執行，以為不會拿來
，結果過幾天『鴨頭』就拿上來，『阿煌』沒有說香菸那裡來，也不可能跟我們說」
等語。原審未調查「阿宏」、「阿煌」係何人，並傳喚調查其香菸係來自何處，即謂
不能證明該二百六十五包香菸係被告甲○○提供，有應於審判期日調查之證據未予調
查之違法。(二)、案發當時，台灣台北看守所尚未開放菸禁，被告不可能不知何人欲購
買香菸即帶三十包進入所內戒護區，自係早已洽妥特定人購買才為之，是其攜帶香
菸進入所內戒護區之行為，實已係圖利行為之著手，原判決認僅係預備行為，違背經
驗法則等語。
惟查本件原判決以公訴意旨略以：被告甲○○原為台灣台北看守所管理員，為依據法
令從事公務之人員，於民國八十二年三月間，擔任該所合作社供應部管理員期間，擅
自帶香煙進入看所守內，再交由供應部雜役余接敏送至該所第十四工廠轉交押於
該所之龔顯識，以現金新台幣（下同）一千元四包或記帳八百元一包售與押人犯，
對於主管之事務直接圖利。嗣於同年四月一日被告復夾帶三十包香煙於左右小腿襪內
欲進入看守所時被當場查獲，因認被告涉犯貪污治罪條例第六條第一項第四款之罪嫌
。係以證人龔顯識、汪文之證言及被告之辯解不可採為其論據。然訊據被告矢口否
認販賣香菸圖利之犯行，辯稱：伊未將香菸交付余接敏轉交龔顯識出售與在羈人犯，
余接敏交付龔顯識之香菸何來與伊無關。查扣之三十包香菸係廠商請伊吸菸所留存，
準備帶回家中，絕非至所內販售牟利等語。經查台灣台北看守所戒護課於八十二年
三月二十三日，在該所第十四工場臨時庫房消防栓內查獲之香菸二百六十五包，係該
所合作社供應部雜役余接敏送交龔顯識等藏置，固經龔顯識、汪文、徐文輝於該所
政風室調查時供明。但證人余接敏於該所調查中堅決否認有轉交香菸與龔顯識等，亦
未供出香菸之來源；其於原審法院更二審調查中，仍為相同之供述。而龔顯識於偵查
及第一審調查中，亦證稱：伊係台灣台北看守所第十四工場之福利員，負責其他羈押
人犯福利品之訂購轉發，但伊不知「鴨頭」（即余接敏）之香菸從何而來，問他們供
應部的人，他們也不會說等語。是從龔顯識、汪文等之供述，尚難認余接敏所交付
之香菸係由被告所提供。而長壽牌香菸市面上都有銷售，並非奇特稀有之物，亦不能
在無確切之證據之下，即因該查獲之二百六十五包香菸與被告另擬攜帶進入看守所內
之三十包香菸，同屬長壽牌，而臆測推定被告曾提供香菸與余接敏轉交龔顯識出售與
羈押人犯圖利。次查被告於八十二年四月一日將三十包香菸藏放在雙腿準備攜入台灣
台北看守所戒護區內等情，業經證人林啟清、梁秋平結證在卷。雖被告所辯該香菸係
欲攜回家中並非要帶進戒護區內，為無可取。然證人即案發時任台灣台北看守所所長
之胡擊雷於原審法院證稱：被告夾帶三十包香菸被查獲當時，伊先請該所副所長、人
事室主任及政風室主任先行調查結果，向伊報告，當時是認定被告攜帶香菸之方式不
當，給予記大過處分。本案是因在檢查站就被查到了，無從認定被告有販賣行為，因
沒有查到被告有販賣香菸之行為，所以沒有移送法辦等語。而被告確因擔任供應部主
管勤務，戒護疏忽，致余接敏匿藏香菸二百六十五包，另復自己夾帶超量香菸三十包
，其攜帶方式異於常情，且超量，嚴重違反紀律，被記一大過處分，有台灣台北看守
所八十二年六月三日北所人字第三一六二號令可稽。嗣該所雖於八十三年四月二十一
日將被告函送台灣板橋地方法院檢察署偵辦，該函記載：「被告攜帶方式異於常情，
闖關意圖至為明顯，與合作社供應部香菸之來源有供應關係，並經由被告違法販賣。
」等情。並未說明有何證據證明被告與供應部香菸來源有關係及有違法販賣行為，而
僅以「攜帶香菸闖關」而推測其有此犯行，亦無足取。按修正前貪污治罪條例第六條
第一項第四款之對於主管事務圖利罪，雖以有圖利自己或他人之意思而表現於行為者
，即已成立。但亦必其圖利之意思已表現於行為時，亦即已著手於犯罪行為始能成立
，若行為人僅為表現圖利行為前之預備行為，即難以該罪相繩。被告攜帶香菸圖進入
看守所內，縱認其所辯欲攜回家自己吸用為不可採，而疑其擬出售予人犯牟利，然既
未查獲其已開始接洽所內人犯安排向其購買香菸，且在檢查站即被查扣，充其量亦僅
係出售香菸牟利之預備行為，尚難論以該罪。此外又查無確切證據證明被告有對於主
管之事務圖利之犯行，因認不能證明被告犯罪，而以第一審判決諭知被告無罪，為無
不合，予以維持，駁回檢察官在第二審之上訴。已詳予說明其證據之取捨及論斷之基
礎。所為論述，均有卷存資料可資覆按，從形式上觀察，並無所謂違背法令之情形存
在。按刑事訴訟法第三百七十九條第十款所稱依本法應於審判期日調查之證據，係指
與待證事實有重要關係，在客觀上認為應行調查者而言。證人龔顯識、汪文已證稱
扣案二百六十五包係供應部之余接敏交付藏置，雖龔顯識另供稱曾向飲食部之「阿宏
」、「阿煌」接洽要送香菸，但均因去執行而未送來等情。縱使非虛，但彼等既未送
香菸與龔顯識等，與該查扣之二百六十五包香菸難認有關聯，原審未傳喚彼二人調查
，難指為調查未盡。又所謂已手於犯罪行為之實行，係指對於構成犯罪要件之行為
，已開始實行者而言，若手此項要件行為以前之準備行動，係屬預備行為，除法文
有處罰預備犯之明文，應依法處罰外，不能遽以未遂犯罪論擬。原判決已說明被告攜
帶香菸進入看守所，如有出售與人犯圖利之行為，則其所表現圖利之行為，應係出售
香菸與人犯之行為，其手，應以開始接洽所內人犯安排向其購買香菸，表現其圖利
之犯意，始足當之。本件其違規攜帶香菸三十包欲進入看守所即被查獲之行為，屬出
售香菸圖利行為之預備階段，尚難論以對於主管之事務圖利罪。如此論斷，究竟違反
如何經驗法則，上訴意旨未具體指摘，仍以臆測之詞，謂被告早已洽妥購買香菸之特
定人，才攜帶香菸入所云云，再為事實上之爭執，指摘原判決違法，難認係合法上訴
第三審之理由。本件上訴為違背法律上之程式，應予駁回。
據上論結，應依刑事訴訟法第三百九十五條前段，判決如主文。
中      華      民      國     九十     年      七      月     十二     日
                              最高法院刑事第四庭
                                  審判長法官  董  明  霈
                                        法官  丁  錦  清
                                        法官  林  茂  雄
                                        法官  王  居  財
                                        法官  張  祺  祥
      右正本證明與原本無異
                                              書  記  官
中      華      民      國     九十     年      七      月     十八     日


司法院資訊處製作；財團法人民間司法改革基金會備份。
